ACORDAO-COMPLETO-2541795

ACÓRDÃO 4740/2022 ATA 30/2022 - SEGUNDA CÂMARA

VISTOS, relatados e discutidos estes Embargos de Declaração opostos pela Conservo Serviços Gerais Ltda. contra o Acórdão 1673/2022-TCU-Segunda Câmara, por meio do qual o TCU determinou a não prorrogação do Contrato 344/2021, decorrente do Pregão Eletrônico 8/2021;
ACORDAM os Ministros do Tribunal de Contas da União, reunidos em Sessão da 2ª Câmara, com fulcro com fulcro nos arts. 32, inciso II, e 34 da Lei 8.443/1992, c/c os arts. 277, inciso III, e 287 do Regimento Interno do TCU e diante das razões expostas pelo Relator, em:
9.1. conhecer dos presentes embargos de declaração, para, no mérito, rejeitá-los;
9.2. dar conhecimento desta decisão à embargante.

Embargos de declaração opostos pela Conservo Serviços Gerais Ltda. contra o Acórdão 1.673/2022-TCU-2ª Câmara, o qual julgou, em Sessão de 12/4//2022, Representação, com pedido de suspensão cautelar, versando sobre possíveis irregularidades no processo de contratação de serviços de portaria, na modalidade de atendimento a visitantes e controle de circulação, em prédios sob responsabilidade da Universidade Federal de Minas Gerais (UFMG), por intermédio do Pregão Eletrônico

Segunda Câmara

Administração Geral da UFMG - MEC.

3. Interessados/Responsáveis:
3.1. Interessado: Conservo Serviços Gerais Ltda (17.027.806/0001-76).

13.1. Ministros presentes: Augusto Nardes (na Presidência), Aroldo Cedraz (Relator) e Antonio Anastasia.
13.2. Ministro-Substituto presente: André Luís de Carvalho.

AROLDO CEDRAZ

Adoto como relatório a instrução elaborada por auditor da Secretaria de Controle Externo de Aquisições Logísticas (peça 82) , que contou com a anuência do corpo diretivo da unidade (peça 83) :
INTRODUÇÃO
	Trata-se de embargos de declaração opostos pela Conservo Serviços Gerais Ltda. contra o Acórdão 1673/2022-TCU-Segunda Câmara, o qual julgou, em Sessão de 12/4//2022, Representação, com pedido de suspensão cautelar, versando sobre possíveis irregularidades no processo de contratação de serviços de portaria, na modalidade de atendimento a visitantes e controle de circulação, em prédios sob responsabilidade da Universidade Federal de Minas Gerais (UFMG) , por intermédio do Pregão Eletrônico (peça 77) .
HISTÓRICO
No mérito, o acórdão embargado, após os considerandos sobre as questões processuais, julgou procedente a representação; mandou expedir determinação à UFMG, especificada no subitem 1.7 da deliberação, a ser monitorada pela Selog; e determinou o arquivamento do feito (peça 71) :
1.7. Determinações/Recomendações/Orientações:
1.7.1. determinar à Universidade Federal de Minas Gerais, com fundamento no art. 4º, inciso II da Resolução-TCU 315/2020, que não prorrogue o Contrato 344/2021, decorrente do Pregão Eletrônico 8/2021, ou o prorrogue apenas pelo tempo necessário para a realização de nova contratação, e informe ao TCU, no prazo de sessenta dias, sobre os encaminhamentos realizados, em especial quanto aos procedimentos adotados para a realização de nova licitação para a contratação dos serviços, em decorrência da desclassificação indevida da empresa Adservi Administradora de Serviços Ltda., em razão de que os percentuais de PIS/Cofins utilizados em sua proposta terem, supostamente, contrariado o edital, a despeito de: i. os arts. 2º e 3º, §§ 4º e 5º, da IN/RFB 1.234/2012 estabelecerem que o órgão público deve fazer a retenção do PIS e da Cofins, aplicando-se, sobre o montante a ser pago, respectivamente as alíquotas de 3% (três por cento) e 0,65% (sessenta e cinco centésimos porcento) , inclusive, nas hipóteses em que as receitas decorrentes do fornecimento de bens ou da prestação do serviço estejam sujeitas ao regime de apuração da não cumulatividade da Cofins e do PIS ou à tributação a alíquotas diferenciadas; e ii. o comando do subitem 6.4 do edital prever solução diversa da desclassificação para o caso de verificar-se, nas propostas, impropriedades na cotação dos tributos sobre os serviços licitados.
Em suas razões iniciais (peça 77, p. 10-13) , a embargante, alegando a existência de contradição no julgado, tratou de questões afetas mesmo ao mérito processual, já discutidas nas instruções pretéritas, e que não se discutem em sede de embargos de declaração (com destaques do original) :
Nada obstante a Câmara Julgadora tenha deixado de considerar o claríssimo intuito da representante de induzir esse Colendo Tribunal em erro, ao alegar que o que teria ocorrido no caso concreto teria sido uma decisão administrativa desclassificando-a do certame calcada na figura da "inexequibilidade de sua proposta", e não na figura da "flagrante inadequação da sua proposta à legislação tributária aplicável ao PIS e à COFINS", o que torna cabível os presentes aclaratórios é uma contradição importante do julgado.
Não que o seu mérito não seja passível de questionamentos, uma vez que permitir aos licitantes apresentar propostas com a errônea indicação do custo tributário de tributos que incidem sobre o faturamento tem impactos diretos na precificação, ainda mais em casos como o presente, no qual os valores são sempre muito ajustados. In casu, a representante descumpriu preceito expresso do Edital ao apontar um custo (tributário) mais de 50% (cinquenta por cento) inferior ao devido.
Não há, nesse sentido, identidade entre a presente lide e aquela apreciada pelo Acórdão 410/2008-TCU-Plenário (Rel. Augusto Sherman) , na medida em que naquele caso o licitante, no final das contas, estava sujeito ao regime cumulativo de pagamento do PIS e da COFINS, e no caso em análise não. Reitere-se que o subitem 8.4.2 do Edital continha inequívoca redação que elegia a legalidade como critério de aceitabilidade das propostas e a inafastável consequência de desclassificação em caso de não atendimento desse mesmo critério. A saber (negrito nosso) :
8.4. Será desclassificada a proposta ou o lance vencedor, nos termos do item 9.1 do Anexo VII-A da IN SEGES/MP n. 5/2017, que: (...) 
8.4.2. contenha vício insanável ou ilegalidade
Ora, sendo certo que o STF julgou, em sede de Repercussão Geral, que as Leis 10.637/2002 e 10.833/2003 são constitucionais, e sendo igualmente certo que estas duas leis estabelecem o regime "não cumulativo" para o recolhimento das contribuições sociais PIS e COFINS por parte das empresas do ramo de atividade da representante que, como ela, são optantes pelo Lucro Real, se vislumbra inafastável a conclusão de que sua proposta encontrava-se eivada de vício insanável e de ilegalidade, ao cotar alíquotas para o recolhimento do PIS e da COFINS flagrantemente incompatíveis com os ditames das leis federais de regência desses tributos.
Por se tratar, repita-se, de tributos que incidem sobre o faturamento, a diferença de regimes (3,65% x 9,25% = 5,6%) impacta diretamente o custo, em percentual superior até ao dos preços ofertados pela representante e a embargante (diferença de menos de 1%) , configurando, por conseguinte, vício insanável na precificação.
Também não há que se falar em possibilidade de solução diversa prevista no Edital para o 'mero equívoco' perpetrado pelo representante, uma vez que o mesmo, em momento algum, solicitou demonstrar, via diligência ou outros meios, que a sua proposta poderia ser corrigida, ou seja, adequada ao que a legislação tributária determina. Logo, caberia ao representante fazer essa demonstração, e não apenas pugnar pelo direito de fazê-lo.
Nunca houve, como visto, a produção de prova que sustentasse a alegação ou que afastasse as evidências e os sólidos argumentos trazidos com o recurso da ora embargante, e tampouco houve um simples pedido de realização de diligência - supondo, por mera hipótese, fosse isso cabível.
Muito ao contrário, em mais de uma oportunidade, a representante teve a chance de demonstrar como e porque estaria sob o pálio do "regime híbrido" em relação ao cálculo e ao recolhimento do PIS e da COFINS. Mas optou, sob uma pretensa evocação do direito ao 'sigilo fiscal', por não fazê-lo.
Onde, por conseguinte, a "falta de diligência", ou a ausência de oportunidade de realização de prova alardeadas na representação em tela?
Deve-se registrar que a embargante fora ouvida em sede de oitiva (peças 54, p. 10-11; 59 e 65) , porém repetiu a tese apresentada em suas razões recursais contra a decisão que havia declarado a Adservi vencedora do pregão, cujos argumentos já haviam sido tratados na instrução inicial (peça 30, p. 4-5, itens 20-23) , porém sem adentrar especificamente na questão que havia motivado a oitiva da UFMG pelo Tribunal, qual seja a desclassificação da Adservi ter sido contrária às disposições dos arts. 2º e 3º, §§ 4º e 5º, da IN/RFB 1.234/2012:
Desclassificação da empresa Adservi Administradora de Serviços Ltda., em razão de que os percentuais de PIS/Cofins utilizados em sua proposta terem, supostamente, contrariado o edital, a despeito de: i. os arts. 2º e 3º, §§ 4º e 5º, da IN/RFB 1.234/2012 estabelecerem que o órgão público deve fazer a retenção do Confins e PIS, aplicando-se, sobre o montante a ser pago, respectivamente as alíquotas de 3% (três por cento) e 0,65% (sessenta e cinco centésimos por cento) , inclusive, nas hipóteses em que as receitas decorrentes do fornecimento de bens ou da prestação do serviço estejam sujeitas ao regime de apuração da não cumulatividade da Cofins e do PIS ou à tributação a alíquotas diferenciadas; e ii. o comando do subitem 6.4 do edital prever solução diversa da desclassificação para o caso de verificar-se, nas propostas, impropriedades na cotação dos tributos sobre os serviços licitados;
Na continuidade de seus argumentos (peça 77, p. 13-15) , a embargante adentrou de fato no que seria a contradição existente na deliberação do Tribunal:
A decisão mostra-se contraditória, por fim, ao valer-se do fundamento de que a diferença entre a proposta da representante e da embargante foi ínfima para justificar "os custos administrativos e processuais envolvidos na suspensão do contrato celebrado com a Conservo Serviços Gerais Ltda., em execução desde 16/11/2021, com vistas à retomada do pregão" e, por outro lado, consignar: 'A proposição de determinação para que a Universidade não prorrogue a vigência inicial do Contrato 344/2021 enseja a necessidade de uma nova contratação. Todavia, considerando a possibilidade de prorrogação do contrato por até sessenta meses (peça 5, p. 13) , a medida é necessária, a fim de evitar um potencial dano ao erário de R$ 632.269,60 (R$ 158.067,40 X 4) ' (trecho compilado do documento instrução de análise de oitiva, do qual se valeu o extrato do julgamento) .
Ora, se a diferença entre os valores das propostas é ínfima para justificar a manutenção do contrato, ela também deve ser (considerada) ínfima quando projetado o valor no tempo POSSÍVEL de renovação. Não há qualquer razão para o valor da proposta da EMBARGANTE ser ínfima para um fim, e não ser ínfima para outro!
Caso haja um novo certame e uma nova contratação, os valores apresentados pelos licitantes levarão em conta o período inicialmente previsto para a contratação, e isso fatalmente impactará o orçamento dos anos seguintes na hipótese de os contratos serem renovados até o prazo máximo previsto na legislação. Os valores correspondentes ao período de renovação, todavia, não são considerados no momento da contratação, e não impactam na dotação orçamentária do certame, por compreenderem mera previsão.
Logo, toda a diferença entre as propostas, por mais que possam impactar o custo final do serviço em caso de renovação até o prazo máximo previsto pela legislação, não tem nenhum impacto na seleção e decisão pela contratação da proposta mais vantajosa. Esta só é impactada pela previsão inicialmente contratada, sobre a qual os licitantes formulam a sua proposta comercial.
Soma-se a isso a possibilidade de, dada a inflação e aumento de custos desencadeados após o lançamento do Edital, serem apresentados preços absolutamente superiores aos quais tanto a embargante quanto a representada hoje encontram-se vinculados. Se isso ocorrer - e não há nenhuma dúvida, dada a situação econômica do país, que o risco é real! - a recomendação final implicará em aumento dos custos. Ou seja, resultará em uma situação diametralmente oposto à que se buscou.
Logo, caso a presente contradição não seja superada, e a representada seja obrigada a lançar um novo Edital, haverá mais probabilidade de risco ao Erário do que a manutenção, mesmo que potencial, do direito à renovação do contrato pelo prazo legal.
Em seu pedido, a embargante vem requerer do Tribunal (peça 77, p. 15) o afastamento da "notória contradição do julgado", a fim de que, ao serem atribuídos efeitos infringentes ao recurso, seja mantida a decisão proferida no PE 8/2021 (Processo 23072.219049/2020-48) , da Administração Geral/UFMG.
EXAME PRELIMINAR
Singularidade, Interesse e Adequação
O interessado está interpondo a espécie de recurso pela primeira vez. Houve sucumbência da parte, na medida em que a determinação constante do Acórdão 1673/2022-TCU-Segunda Câmara traz prejuízo à recorrente. O recurso interposto, de embargos de declaração, é adequado, uma vez que está sendo alegada a contradição do Acórdão recorrido.
Tempestividade
A embargante recebeu o Ofício 15399/2022-TCU-Seproc, comunicando-a a respeito do Acórdão 1673/2022-TCU-Segunda Câmara, no dia 28/4/2022 (peça 80) , de tal modo que os embargos, autuados nesta Corte em 29/4/2022, afiguram-se tempestivos, porquanto apresentados dentro do prazo estipulado pelo art. 287, §1º, do RITCU.
Legitimidade
A Conservo Serviços Gerais Ltda. é parte legítima para interpor o recurso, todavia não foi apresentada a regular procuração para representação processual. Na peça 75, consta procuração para o advogado Tancredo Rocha Junior - OAB/MG nº 45.581. Na peça 76, consta o substabelecimento de poderes, entre outros, ao advogado Thiago Seixas Salgado, OAB/MG nº 102.819, que firmou a peça recursal, todavia o substabelecimento não foi assinado pelo advogado Tancredo Rocha Junior, não tendo, portanto, validade jurídica.
Conclusão
Sendo assim, propõe-se não conhecer dos presentes embargos de declaração.
EXAME DO MÉRITO
Caso o Exmo. Sr. Ministro Relator conheça dos presentes embargos de declaração, analisa-se, desde logo, o mérito recursal.
A contradição apontada pela embargante se concentra na argumentação sobre a infimidade das diferenças entre as propostas: se ela vale para justificar a manutenção do contrato, por que não seria considerada ínfima também para a manutenção da contratação durante todo o tempo possível de renovação? Decerto que os argumentos sobre as possíveis consequências negativas da determinação de não prorrogar o contrato, ou de prorrogá-lo apenas pelo tempo necessário para a realização de nova contratação, ficam apenas no campo da previsão da embargante, não se constituindo em justificativas para alteração da deliberação.
A contradição apontada pela embargante somente pode ser compreendida quando se observa a questão sob a ótica do interesse privado. De fato, à primeira vista, pode não parecer lógico proibir a renovação de um contrato que se comprovou, comparado com a proposta de melhor preço oferecida no pregão, pouco mais oneroso para a administração, e, ao mesmo tempo, permitir que o contrato continue em vigor até que seja realizada nova contratação.
Entretanto, essa aparente contradição se desfaz quando se olha a questão sob a ótica do interesse público e dos princípios que regem a administração pública. E essa questão foi devidamente esclarecida nos itens 27 e 28 da instrução (peça 69) .
O Contrato 344/2021, celebrado com a Conservo Serviços Gerais Ltda., ora embargante, estava em execução desde 16/11/2021. A suspensão dos serviços importaria em prejuízo para o funcionamento da Universidade, de tal modo que a interrupção imediata na prestação não deveria ser adotada pelo Tribunal. Além disso, apesar de a diferença nominal entre as propostas da Conservo e da Adservi (R$ 158.067,40) ser considerada materialmente relevante pelo Tribunal - porquanto superior ao limite definido para a instauração de Tomadas de Contas Especiais pelo art. 6º, inciso I, da IN-TCU 71/2012, ela consistia numa distinção de menos de 1% (0,93%) entre uma e outra proposta, de tal modo que os custos administrativos e processuais envolvidos não justificariam a suspensão do contrato com vistas à retomada do pregão.
Ou seja, a determinação do Tribunal esteve balizada no interesse público, consubstanciada no princípio da continuidade da atividade administrativa - e no princípio da economicidade, tendo em conta a relação custo-benefício de eventual deliberação no sentido de suspender de imediato o contrato a fim de retomar o pregão ou de realizar nova licitação. Não assiste razão à embargante, por conseguinte, quando alega ter havido contradição na determinação adotada pelo Tribunal.
PROPOSTA DE ENCAMINHAMENTO
Em virtude do exposto, propõe-se:
1.1. não conhecer dos presentes embargos de declaração, com base no art. 287 do Regimento Interno do TCU; e 
1.2. comunicar o recorrente do teor desta decisão.
É o Relatório.

Tancredo Rocha Júnior (45581/OAB-MG), representando Conservo Serviços Gerais Ltda; Ana Paula de Souza Brito (52420/OAB-SC), representando Adservi - Administradora de Servicos Ltda.

Não atuou.

REPRESENTAÇÃO. UFMG. IRREGULARIDADE NA CONDUÇÃO DO PREGÃO ELETRÔNICO 8/2021. CONFORMIDADE DE PERCENTUAIS DE PIS/COFINS. IN/RFB 1.234/2012. DETERMINAÇÃO PARA NÃO PROGAÇÃO DO CONTRATO 344/2021. EMBARGOS DE DECLARAÇÃO. AUSÊNCIA DE CONTRADIÇÃO, OMISSÃO OU OBSCURIDADE. REJEIÇÃO.

REPRESENTAÇÃO (REPR)

Secretaria de Controle Externo de Aquisições Logísticas (Selog).

Trata-se de embargos de declaração opostos pela Conservo Serviços Gerais Ltda. contra o Acórdão 1673/2022-TCU-Segunda Câmara, por meio do qual o TCU determinou a não prorrogação do Contrato 344/2021, decorrente do Pregão Eletrônico 8/2021, em virtude de irregularidades no processo de contratação de serviços de portaria, na modalidade de atendimento a visitantes e controle de circulação, em prédios sob responsabilidade da Universidade Federal de Minas Gerais (UFMG) , por intermédio do Pregão Eletrônico.
	Reproduzo, por oportuno, a única determinação constante no Acórdão 1673/2022-TCU-Segunda Câmara:
1.7.1. determinar à Universidade Federal de Minas Gerais, com fundamento no art. 4º, inciso II da Resolução-TCU 315/2020, que não prorrogue o Contrato 344/2021, decorrente do Pregão Eletrônico 8/2021, ou o prorrogue apenas pelo tempo necessário para a realização de nova contratação, e informe ao TCU, no prazo de sessenta dias, sobre os encaminhamentos realizados, em especial quanto aos procedimentos adotados para a realização de nova licitação para a contratação dos serviços, em decorrência da desclassificação indevida da empresa Adservi Administradora de Serviços Ltda., em razão de que os percentuais de PIS/Cofins utilizados em sua proposta terem, supostamente, contrariado o edital, a despeito de: i. os arts. 2º e 3º, §§ 4º e 5º, da IN/RFB 1.234/2012 estabelecerem que o órgão público deve fazer a retenção do PIS e da Cofins, aplicando-se, sobre o montante a ser pago, respectivamente as alíquotas de 3% (três por cento) e 0,65% (sessenta e cinco centésimos porcento) , inclusive, nas hipóteses em que as receitas decorrentes do fornecimento de bens ou da prestação do serviço estejam sujeitas ao regime de apuração da não cumulatividade da Cofins e do PIS ou à tributação a alíquotas diferenciadas; e ii. o comando do subitem 6.4 do edital prever solução diversa da desclassificação para o caso de verificar-se, nas propostas, impropriedades na cotação dos tributos sobre os serviços licitados.
Irresignada com essa decisão, a interessada opôs os embargos de declaração ora em discussão.
Preliminarmente, a Secretaria de Controle Externo de Aquisições Logísticas (Selog) observa que "não foi apresentada a regular procuração para representação processual. Na peça 75, consta procuração para o advogado Tancredo Rocha Junior - OAB/MG nº 45.581. Na peça 76, consta o substabelecimento de poderes, entre outros, ao advogado Thiago Seixas Salgado, OAB/MG nº 102.819, que firmou a peça recursal, todavia o substabelecimento não foi assinado pelo advogado Tancredo Rocha Junior, não tendo, portanto, validade jurídica."
Diante disso, propõe o não conhecimento do recurso. 
De fato, a ausência de assinatura no documento de substabelecimento à peça 76 comprometeria a legitimidade dos embargos de declaração apresentados, os quais, dessa forma, não poderiam ser conhecidos.
Há que se ponderar, no entanto, que o direito processual tem caminhado na direção da simplificação do formalismo e da primazia do mérito. O próprio TCU prega e adota o princípio do formalismo moderado. Nessa linha, o novo Código Civil, nos seus motivos e regras, buscou promover o aproveitamento do processo, valorizando o enfrentamento das razões que podem levar ao provimento ou improvimento do recurso.
Sendo assim, permito-me divergir apenas quanto a preliminar levantada para, excepcionalmente, conhecer dos embargos em discussão. Acompanho as demais análises e conclusões empreendidas pela unidade, as quais podem ser adotadas como razões de decidir. 
 Quanto ao mérito, verifico que a contradição apontada pela embargante se concentra na pequena diferença de valor entre as propostas. Como tal diferença teria servido para justificar a manutenção do contrato, impedindo-se apenas a renovação, deveria servir também para a manutenção da contratação durante todo o tempo possível de renovação.
Quanto a esse ponto, a Selog traz as seguintes considerações:
15. O Contrato 344/2021, celebrado com a Conservo Serviços Gerais Ltda., ora embargante, estava em execução desde 16/11/2021. A suspensão dos serviços importaria em prejuízo para o funcionamento da Universidade, de tal modo que a interrupção imediata na prestação não deveria ser adotada pelo Tribunal. Além disso, apesar de a diferença nominal entre as propostas da Conservo e da Adservi (R$ 158.067,40) ser considerada materialmente relevante pelo Tribunal - porquanto superior ao limite definido para a instauração de Tomadas de Contas Especiais pelo art. 6º, inciso I, da IN-TCU 71/2012, ela consistia numa distinção de menos de 1% (0,93%) entre uma e outra proposta, de tal modo que os custos administrativos e processuais envolvidos não justificariam a suspensão do contrato com vistas à retomada do pregão.
16. Ou seja, a determinação do Tribunal esteve balizada no interesse público, consubstanciada no princípio da continuidade da atividade administrativa - e no princípio da economicidade, tendo em conta a relação custo-benefício de eventual deliberação no sentido de suspender de imediato o contrato a fim de retomar o pregão ou de realizar nova licitação. Não assiste razão à embargante, por conseguinte, quando alega ter havido contradição na determinação adotada pelo Tribunal.
Assiste razão à unidade técnica. Além disso, considerando que a pequena diferença entre as propostas consta das análises e das razões que ampararam a decisão combatida, vejo que os argumentos apresentados buscam apenas rediscutir o mérito da questão, o que seria incabível pela via estreita dos embargos de declaração. 
Sendo assim, dado que não há qualquer contradição, obscuridade ou omissão no Acórdão 1673/2022-TCU-Segunda Câmara, resta rejeitar os presentes embargos.
Ante o exposto, VOTO para que o Tribunal adote a minuta de Acórdão que ora submeto à apreciação deste Colegiado.
TCU, Sala das Sessões, em 30 de agosto de 2022.
AROLDO CEDRAZ 
Relator